臺灣高等法院臺中分院民事判決　八十九年度上字第三六一號
　　　上　訴　人　丙○○
　　　　　　　　　送達代收人乙.
　　　被 上訴 人　丁○○
　　　訴訟代理人　甲○○
右當事人間請求執行異議之訴事件，上訴人對於中華民國八十九年五月二十二日臺灣
苗栗地方法院八十九年度訴字第一一九號第一審判決提起上訴，本院判決如左：
    主    文
原判決關於駁回上訴人後開第二項之訴部分，及訴訟費用之裁判廢棄。
臺灣苗栗地方法院八十七年度執字第二八六五號強制執行事件就上訴人所有坐落苗栗
縣卓蘭鎮○○段第三七六七地號上如附圖所示Ａ、Ｂ、Ｃ、Ｄ、Ｅ部分，面積一三○
平方公尺之建物之強制執行程序，應予撤銷。
其餘上訴駁回。
第一、二審訴訟費用，由上訴人負擔十分之九，餘由被上訴人負擔。
    事實及理由
一、上訴人主張：上訴人與訴外人詹褚秀娜於民國六十五年間結婚，系爭坐落苗栗縣
    卓蘭鎮○○段第三七六六、三七六七、三七七○之一、三七七一地號等四筆土地
    （下稱系爭土地）為上訴人於七十四年九月九日向訴外人劉褚玉蓮所購並信託登
    記於其妻詹褚秀娜之名下，系爭土地上之果樹及工寮亦為上訴人所種植及興建，
    均應屬上訴人所有。詎被上訴人竟於八十六年間，持對被繼承人褚景春之執行名
    義而對褚景春繼承人之一即詹褚秀娜（未依法為限定繼承或拋棄繼承）之財產為
    強制執行，並將上訴人所有之系爭標的物誤為詹褚秀娜所有，而向臺灣苗栗地方
    法院執行處（下稱原執行法院）聲請強制執行，並經該院以八十六年度執全字第
    一三二號假扣押執行事件予以查封，復經該院以八十七年度執字第二八六五號清
    償票款強制執行事件為拍賣，然系爭標的物既屬上訴人所有，則其就執行標的物
    自有足以排除強制執行之權利。爰依強制執行法第十五條規定，求為命撤銷原執
    行法院八十六年度執全字第一三二號假扣押執行事件及八十七年度執字第二八六
    五號清償票款執行事件就系爭標的物所為之查封及強制執行程序，並返還系爭標
    的物予上訴人之判決。原審為上訴人敗訴之判決後，上訴人聲明不服，求為判決
    ：(一)原判決廢棄。(二)請求判決臺灣苖栗地方法院八十七年度執字第三八六五號被
    上訴人與債務人褚景春等人間因清償票款強制執行事件，就上訴人所有坐落(1)苗
    栗縣卓蘭鎮○○段三七六六地號土地（地目旱、面積０．一一四０公頃、權利範
    圍全部）(2)同段三七六七地號土地（地目旱、面積０．二三六０公頃、權利範圍
    全部）(3)同地段三七七０之一地號土地（地目旱、面積０．０二八０公頃、權利
    範圍全部）(4)同地段三七七一號土地（地目旱、面積０．二七二０公頃、權利範
    圍全部）(5)上揭四筆土地內所種植橘子等果樹。(6)前開三七六七地號土地上之建
    物所為之強制執行程序及臺灣苖栗地方法院八十六年度執全字第一三二號被上訴
    人與債務人褚景春等人間因金錢債務假扣押事件，就上訴人所有上揭四筆土地、
    果樹、建物所為查封程序，均予以撤銷，並應交還與上訴人。
二、被上訴人則以：本件係因訴外人詹褚秀娜為訴外人褚景春之繼承人，故執行詹褚
    秀娜所有之財產，而詹褚秀娜於受強制執行之際並未提出異議。被上訴人否認上
    訴人與詹褚秀娜間就系爭土地有信託關係存在，且縱令屬實，亦僅生上訴人對於
    詹褚秀娜有返還信託物之債權請求權而已，上訴人逕以所有權人身分提起本訴即
    無理由；又依民法第六十六條第二項規定，不動產出產物尚未分離者，為該不動
    產之部分，原執行法院將系爭土地上之果樹一併查封，並無違法；至於工寮部分
    ，非屬獨立之建築物，上訴人亦未證明確為其所有等語，資為抗辯。並聲明求為
    判決駁回上訴。
三、本件上訴人與訴外人詹褚秀娜係於六十六年四月三十日結婚，系爭土地為七十四
    年十月十八日以買賣為原因移轉登記為詹褚秀娜所有，詹褚秀娜於被繼承人褚景
    春死亡後未拋棄繼承或限定繼承，及系爭土地業於八十六年七月九日受查封登記
    等事實，有上訴人所提土地登記謄本附於原審卷可稽，並經本院調閱原執行法院
    八十六年度執全字第一三二號假扣押執行事件及八十七年度執字第二八六五號清
    償票款強制執行事件全卷核閱屬實，且經證人詹褚秀娜、劉褚玉蓮於原審到庭證
    述無訛，堪信為真實。
四、上訴人主張系爭土地係伊信託登記為詹褚秀娜所有，地上之果樹及建物亦為伊種
    植、興建，應屬伊所有云云；然為被上訴人所否認，並以前詞置辯。是本件所應
    審究者，厥為系爭土地及其上之果樹、建物之所有權究為誰屬？上訴人得否依強
    制執行法第十五條之規定，排除被上訴人之強制執行？
五、經查：
  (一)我國現行信託法係於八十五年一月二十八日公布施行，而系爭土地所有權之移轉
    登記行為則發生在七十四年十月間，依法律不溯及既往原則，本件尚無信託法適
    用之餘地，而應依行為時「信託」之概念處理之，先予敘明。按當時所稱信託行
    為，係指信託人將財產所有權移轉與受託人，使其成為權利人，以達到當事人間
    一定目的之法律行為而言，在受託人未將受託財產移還信託人以前，不能謂該財
    產仍為信託人之所有（最高法院六十二年台上字第二九九六號判例參照）。又強
    制執行法第十五條所謂就執行標的物有足以排除強制執行之權利者，係指對於執
    行標的物有所有權、典權、留置權、質權存在情形之一者而言。本件系爭土地於
    實施假扣押查封時，既仍登記為訴外人詹褚秀娜所有，而未移轉登記予上訴人，
    縱上訴人主張系爭土地係其信託財產乙節屬實，且嗣後並經苗栗縣苗栗市調解委
    員會八十九年民調字第○二○四號調解結果，上訴人與訴外人詹褚秀娜雙方合意
    終止信託關係（本院卷三九頁），上訴人亦僅得據以享有請求詹褚秀娜返還系爭
    土地所有權之債權而已，於此之前，系爭土地之所有權人既仍為執行債務人詹褚
    秀娜，上訴人即無足以排除強制執行之權利（最高法院六十八年台上字第三一九
    ○號判例參照）。是上訴人主張伊為系爭土地之所有權人，得排除被上訴人之強
    制執行，自非可採。
  (二)上訴人又主張系爭土地上之果樹為伊所種植，有證人曾博明等人出具之證明書可
    證（本院卷二五頁），參酌最高法院七十四年度第三次民事庭會議決定及司法院
    院字第一九八八號解釋意旨，伊對之有收取權，並得本於所有權人之身分排除強
    制執行云云。惟查，物之構成部分除法律有特別規定外，不得單獨為物權之標的
    物，未與土地分離之樹木，依民法第六十六條第二項之規定，為土地之構成部分
    ，與同條第一項所稱之定著物為獨立之不動產者不同（最高法院三十二年上字第
    六二三二號判例參照）。準此，上開果樹既因上訴人種植於系爭土地上構成系爭
    土地之一部分而為土地所有人即執行債務人詹褚秀娜所有，則原執行法院對之所
    為查封之執行程序，於法並無不合。又最高法院七十四年度第三次民事庭會議決
    定及司法院院字第一九八八號解釋，係針就未與土地分離之土地出產物如甘蔗、
    稻麥、果實等而言，與本件係指果樹之樹木本身，尚屬有別，不能比附援引逕謂
    上訴人有果樹之收取權。故上訴人此部分之主張，亦無足取。
  (三)至上訴人主張系爭坐落苗栗縣卓蘭鎮○○段第三七六七地號土地上之工寮為伊於
    七十六年間出資興建，業據證人李雙興、林益幹、黃燈城等人到庭證述屬實（本
    院卷五八頁正背面、七八、七九頁），堪信為真正。雖被上訴人辯以該工寮非獨
    立建物，且經建築師鑑定為已完成約二十一年，應非上訴人所建等語。惟本院勘
    驗結果，上開建物雖為鐵皮搭建，但具有門窗、屋頂、四壁，足以避風雨，並作
    為堆放水果、紙箱之用，有一定經濟上之價值，且不易移動其所在，自屬獨立之
    建物，應由上訴人原始取得其所有權。至建築師鑑定報告，僅屬其個人意見，固
    可供參考，然不能憑此即認上開建物非上訴人所建。是上訴人本於該建物所有權
    請求撤銷原執行法院八十七年度執字第二八六五號強制執行事件就此部分所為之
    執行程序，自屬有據。又該建物雖經查封實際仍由上訴人管理使用，被上訴人並
    未占有保管，此經本院勘驗屬實，其請求被上訴人返還，自屬無據。至臺灣苖栗
    地方法院八十六年度執全字第一三二號假扣押執行事件則未就上開建物予以查封
    ，見該卷八十六年七月十八日執行筆錄，其請求撤銷該案就此建物所為查封程序
    ，核無必要。
六、綜上所述，上訴人本於強制執行法第十五條規定，請求撤銷上開坐落苗栗縣卓蘭
    鎮○○段第三七六七地號土地上建物之強制執行部分，為有理由，應予准許。逾
　　此所為請求，為無理由，應予駁回。原審就上開應准許部分，為上訴人敗訴之判
　　決，尚有未洽，上訴意旨求予廢棄改判，為有理由，爰由本院予以廢棄改判如主
　　文第二項所示。至於上訴人之請求不應准許部分，原判決為上訴人敗訴之判決，
　　經核於法並無不合，上訴意旨求予廢棄改判，為無理由，應駁回其上訴。
七、本件事證已臻明確，兩造其餘攻擊防禦方法及舉證，核與判決結果不生影響，無
    庸逐一論列，併此敘明。
八、據上論結，本件上訴為一部有理由，一部無理由。依民事訴訟法第四百五十條、
    第四百四十九條第一項、第七十九條但書，判決如主文。
中　　　華　　　民　　　國　　九十一　　年　　　六　　　月　　　四　　　日
~B1民事第四庭審判長法　官　黃斐君
~B2　　　　　　　　法　官　張浴美
~B3　　　　　　　　法　官　張鑫城
右為正本係照原本作成。
上訴人得上訴。
被上訴人不得上訴。
如對本判決上訴，須於收受判決送達後二十日內向本院提出上訴書狀，其未表明上訴
理由者，應於提出上訴後二十日內向本院提出上訴理由書（須按他造人數附具繕本）
，並繳納送達用雙掛號郵票拾份（每份參拾肆元）。
上訴時應提出委任律師或具有律師資格之人之委任狀；委任有律師資格者，另應附具
律師及格證書及釋明委任人與受任人有民事訴訟法第四百六十六條之一第一項但書或
第二項（詳附註）所定關係之釋明文書影本。
~B 　 　　　　　　書記官　劉智文
中　　　華　　　民　　　國　　九十一　　年　　　六　　　月　　 十一 　　日
附註：
民事訴訟法第四百六十六條之一（第一項、第二項）
對於第二審判決上訴，上訴人應委任律師為訴訟代理人。但上訴人或其法定代理人具
有律師資格者，不在此限。
上訴人之配偶、三親等內之血親、二親等內之姻親，或上訴人為法人、中央或地方機
關時，其所屬專任人員具有律師資格並經法院認為適當者，亦得為第三審訴訟代理人
。
                                                                        Ｂ
